ACORDAO-COMPLETO-2481529

ACÓRDÃO 8401/2021 ATA 21/2021 - SEGUNDA CÂMARA

VISTOS, relatados e discutidos estes autos da Tomada de Contas Especial instaurada pelo então Ministério do Desenvolvimento Social tendo por fundamento a não comprovação da regular aplicação dos recursos repassados pela União por meio do Convênio 53/2010 - SESAN, que teve por objeto a implantação da Feira Popular no Município de Esmeraldas/MG, incluindo a capacitação dos feirantes.
ACORDAM os Ministros do Tribunal de Contas da União, reunidos em Sessão da 2ª Câmara, ante as razões expostas pelo Relator, em: 
9.1. com fundamento no art. 12, § 1º, da Lei 8.443/1992 c/c o art. 202, §§ 2º e 3º, do Regimento Interno/TCU, rejeitar as alegações de defesa do Município de Esmeraldas/MG e fixar novo e improrrogável prazo de 15 (quinze) dias, a contar da notificação, para que o aludido ente federado comprove o recolhimento, ao Tesouro Nacional, das quantias abaixo discriminadas, atualizadas monetariamente a partir das respectivas datas até a efetiva quitação, na forma da legislação em vigor:
	Data 
	Valor (R$) 

	17/1/2012
	3.458,00

	17/1/2012
	1.116,00

	17/1/2012
	11.179,80

	17/1/2012
	19.180,64

	17/1/2012
	2.223,76

	17/1/2012
	10.813,50

9.2. cientificar o Município de Esmeraldas/MG que, nos termos do art. 12, § 2º, da Lei 8.443/1992 c/c o art. 202, § 4º, do Regimento Interno/TCU, a liquidação tempestiva do débito atualizado monetariamente saneará o processo e o Tribunal julgará as respectivas contas regulares com ressalva, dando-lhe quitação, mas que a falta de liquidação tempestiva da dívida ensejará o julgamento pela irregularidade das contas, com imputação de débito atualizado monetariamente e acrescido de juros de mora;
9.3. autorizar, caso requerido, com base no art. 26 da Lei 8.443/1992, o parcelamento da dívida constante do subitem 9.1 acima em até 36 (trinta e seis) parcelas mensais e sucessivas, atualizadas monetariamente, esclarecendo ao Município de Esmeraldas/MG que a falta de pagamento de qualquer parcela implicará no vencimento antecipado do saldo devedor (art. 217, § 2º, inciso II, do Regimento Interno/TCU) , sem prejuízo das demais medidas legais;
9.4. dar ciência desta deliberação ao Sr. Luiz Flavio Malta Leroy.

Tomada de Contas Especial instaurada pelo então Ministério do Desenvolvimento Social tendo por fundamento a não comprovação da regular aplicação dos recursos repassados pela União por meio do Convênio 53/2010, que teve por objeto a implantação da Feira Popular no Município de Esmeraldas/MG, incluindo a capacitação dos feirantes.

Segunda Câmara

Município de Esmeraldas/MG.

3. Responsáveis: Luiz Flavio Malta Leroy (XXX.249.876-XX) e Município de Esmeraldas/MG (18.715.466/0001-39).

13.1. Ministros presentes: Bruno Dantas (Presidente), Augusto Nardes, Aroldo Cedraz e Raimundo Carreiro.
13.2. Ministro-Substituto presente: Marcos Bemquerer Costa (Relator).

ACORDAO-COMPLETO-2541886

Acórdão de Relação 3341/2022 - Segunda Câmara

Acórdão de Relação

ACORDAO-COMPLETO-2521332

Acórdão 452/2022 - Segunda Câmara

MARCOS BEMQUERER

Trata-se da Tomada de Contas Especial instaurada pelo então Ministério do Desenvolvimento Social em desfavor do Sr. Luiz Flavio Malta Leroy, ex-Prefeito de Esmeraldas/MG, tendo por fundamento a não comprovação da regular aplicação dos recursos repassados pela União por meio do Convênio 53/2010, registro Siafi 736.316 (peça 9) .
2.	Referida avença, firmada entre o então Ministério do Desenvolvimento Social e Combate à Fome e aquela municipalidade, teve por objeto a implantação da Feira Popular naquela municipalidade, incluindo a capacitação dos feirantes.
3.	Transcrevo, a seguir, com os devidos ajustes de forma, a instrução da Secretaria de Controle Externo de Tomada de Contas Especial - Secex/TCE, por meio da qual os fatos atinentes a este processo são circunstanciados (peça 115) : 
"HISTÓRICO
Em 8/3/2018, com fundamento na IN/TCU 71/2012, alterada pela IN/TCU 76/2016 e DN/TCU 155/2016, o ordenador de despesa da Secretaria Especial do Desenvolvimento Social autorizou a instauração da tomada de contas especial (peça 43) . O processo foi registrado no sistema e-TCE com o número 582/2018.
O Convênio 00053/2010, registro Siafi 736316, foi firmado no valor de R$ 150.860,00, sendo R$ 138.860,00 à conta do órgão concedente e R$ 12.000,00 referente à contrapartida do convenente. Teve vigência de 28/6/2010 a 30/11/2011, com prazo para apresentação da prestação de contas em 29/1/2012. Os repasses efetivos da União totalizaram R$ 138.860,00 (peça 11) .
O órgão repassador realizou vistoria in loco, conforme Relatório de Visita (...) constante da peça 33.
A prestação de contas e complementações enviadas foram analisadas por meio dos documentos constantes nas peças 34, 39 e 42.
O fundamento para a instauração da Tomada de Contas Especial, conforme consignado na matriz de responsabilização elaborada pelo tomador de contas, foi a impossibilidade da emissão de qualquer juízo de valor acerca da execução do convênio, pela documentação apresentada, visto não ser possível averiguar, de modo inequívoco, a execução física e o alcance dos objetivos firmados.
O responsável arrolado na fase interna foi devidamente comunicado e, diante da ausência de justificativas suficientes para elidir a irregularidade e da não devolução dos recursos, instaurou-se a tomada de contas especial.
No relatório (peça 49) , o tomador de contas concluiu que o prejuízo importaria no valor original de R$ 114.883,23, imputando-se a responsabilidade a Luiz Flavio Malta Leroy, Prefeito Municipal, no período de 1º/1/2009 a 31/12/2012, na condição de gestor dos recursos.
Em 13/8/2019, a Controladoria-Geral da União emitiu o relatório de auditoria (peça 50) , em concordância com o relatório do tomador de contas. O certificado de auditoria e o parecer do dirigente do órgão de controle interno concluíram pela irregularidade das presentes contas (peças 51 e 52) .
Em 21/8/2019, o ministro responsável pela área atestou haver tomado conhecimento das conclusões contidas no relatório e certificado de auditoria, bem como do parecer conclusivo do dirigente do órgão de controle interno, manifestando-se pela irregularidade das contas, e determinou o encaminhamento do processo ao Tribunal de Contas da União (peça 53) .
Na instrução de peça 56, analisando-se os elementos constantes dos autos, verificou-se a necessidade de realização de citação, na forma abaixo:
Débito relacionado somente ao responsável Luiz Flavio Malta Leroy (CPF: XXX.249.876-XX) , Prefeito Municipal, no período de 1º/1/2009 a 31/12/2012, na condição de gestor dos recursos.
Irregularidade: não comprovação da execução física do objeto do convênio, porquanto não foi implantada a Feira Popular em Esmeraldas/MG, bem como não foi realizado o treinamento dos feirantes, objeto do Convênio 53/2010 (Siafi/Siconv 736316) , e, ainda, houve extravio de parte dos bens adquiridos com recursos do ajuste.
Evidências da irregularidade: documentos técnicos presentes nas peças 35, 16, 17, 30, 31, 9, 34, 21, 28, 14, 33, 39, 42, 22 e 20.
Normas infringidas: art. 70, parágrafo único, da Constituição Federal de 1988; art. 93 do Decreto-lei 200, de 25 de fevereiro de 1967; art. 39, caput, da Portaria Interministerial 127/2008, e Cláusula Segunda, Item 2.2, subitem 2.2.1 do Termo do Convênio.
Cofre credor: Tesouro Nacional.
Valor atualizado do débito (sem juros) em 3/2020: R$ 160.397,66.
Conduta: deixar de executar o objeto conveniado, bem como contribuir para o extravio dos bens adquiridos com recursos do Convênio 53/2010 (Siafi/Siconv 736316) , que teve por objeto a implantação de Feira Popular em Esmeraldas/MG e capacitação dos feirantes, conforme Plano de Trabalho, quando deveria ter zelado pela boa e regular aplicação dos recursos.
Nexo de causalidade: a não apresentação de documentos que comprovassem a execução dos itens previstos no plano de trabalho resultou na presunção de dano ao erário.
Culpabilidade: não há excludentes de ilicitude, de culpabilidade e de punibilidade; é razoável supor que o responsável tinha consciência da ilicitude de sua conduta; era exigível conduta diversa da praticada, qual seja, realizar o pagamento relativo apenas às parcelas efetivamente executadas do objeto.
Débito relacionado somente ao Município de Esmeraldas/MG (CNPJ: 18.715.466/0001-39) , na condição de contratado.
Irregularidade: aplicação de recursos federais em finalidade diversa daquela previamente da pactuada, sem autorização prévia do órgão repassador, em benefício do ente federado, porquanto parte dos equipamentos e materiais de consumo adquiridos ficaram armazenados nas dependências da Secretaria Municipal de Assistência Social e não foram utilizados no objeto conveniado.
Evidências da irregularidade: documentos técnicos presentes nas peças 35, 30, 31, 34, 21, 28, 14, 33, 39, 22 e 20.
Normas infringidas: art. 37, caput, c/c o art. 70, parágrafo único, da Constituição da República Federativa do Brasil; art. 93 do Decreto-lei 200/1967; art. 66 do Decreto 93.872/1986; art. 39 da Portaria Interministerial 127/2008, Cláusula Segunda, item 2.2, subitem 2.2.1 do Termo de Convênio.
Cofre credor: Tesouro Nacional. 
Valor atualizado do débito (sem juros) em 4/3/2020: R$ 75.147,67. 
Conduta: beneficiar-se indevidamente de recursos federais para realização de ações específicas, no âmbito do instrumento em questão, cuja finalidade foi desvirtuada em prol do ente federado.
Nexo de causalidade: o benefício indevido dos recursos federais resultou no desvio de finalidade na aplicação dos recursos do instrumento.
Culpabilidade: não há excludentes de ilicitude, de culpabilidade e de punibilidade; é razoável supor que o administrador responsável pela pessoa jurídica tinha consciência da ilicitude de sua conduta; era exigível conduta diversa da praticada, qual seja, utilizar por meio dos seus gestores os recursos financeiros disponíveis na finalidade específica para a qual foram destinados.
Em cumprimento ao pronunciamento da unidade técnica (peça 58) , foi realizada a citação dos responsáveis, nos moldes abaixo:
 Município de Esmeraldas, na pessoa de seu representante legal: (...) 
	Comunicação: Ofício 8235/2020-TCU/Seproc (peça 62) 
Data da expedição: 9/3/2020
Data da ciência: 7/5/2020 (peça 66) 
Nome do recebedor: Mineia da Costa Marcal
Fim do prazo para defesa: 22/5/2020
Observação: Ofício encaminhado para o endereço encontrado no sistema da base de dados da Receita Federal, custodiado pelo TCU (peça 61) 

Luiz Flavio Malta Leroy: (...) 
	Comunicação: Ofício 8233/2020-TCU/Seproc (peça 63) 
Data da expedição: 9/3/2020
Data da ciência: não houve (peça 67) mudou-se
Observação: Ofício encaminhado para o endereço encontrado no sistema Renach, custodiado pelo TCU (peça 60) 

	Comunicação: Ofício 8232/2020-TCU/Seproc (peça 64) 
Data da expedição: 9/3/2020
Data da ciência: 7/5/2020 (peça 65) 
Nome do recebedor: o próprio destinatário
Fim do prazo para defesa: 22/5/2020
Observação: Ofício encaminhado para o endereço encontrado na base de dados da Receita Federal, custodiada pela TCU (peça 59) 

O município de Esmeraldas-MG apresentou defesa, encontrada na peça 68. Já o responsável Luiz Flavio Malta Leroy solicitou prorrogação de prazo de 30 dias (peça 69) , o qual foi concedido, conforme termo de peça 70, prorrogando o prazo para 7/7/2020.
 O responsável novamente solicitou mais 30 dias de prorrogação de prazo (peça 71) . O termo de peça 72 é idêntico ao de peça 70. Posteriormente, foi reconhecido o equívoco, e o pedido foi submetido ao Ministro-Relator (75) , o qual concedeu o pedido (peça 76) . Novamente, o responsável solicitou mais 30 dias de prorrogação (peças 74 e 77) . O último pedido novamente foi submetido ao Ministro-Relator (peça 78) , o qual foi concedido (peça 80) .
Foram ainda solicitadas as seguintes prorrogações:
documento de 1º/10/2020 (peça 85) : solicita mais 30 dias de prazo. O pedido foi submetido ao Ministro-Relator (peça 86) , que deferiu (peça 87) ;
documento de 1º/11/2020 (peça 89) : solicita mais 30 dias de prazo. O pedido foi submetido ao Ministro-Relator (peça 90) ;
documento de 1º/12/2020 (peça 92) : solicita mais 30 dias de prazo. O pedido foi submetido ao Ministro-Relator (peça 93) , que deferiu o pleito (peça 94) ;
documento de 2/1/2021 (peça 96) : solicita mais 30 dias de prazo. O pedido foi submetido ao Ministro-Relator (peça 97) , que deferiu (peça 99) ;
documento de 1º/2/2021 (peça 102) : solicita mais 30 dias de prazo. O pedido foi indeferido pelo Ministro-Relator (peça 108) ;
documento de 1º/3/2021 (peça 110) : solicita mais 30 dias de prazo.
No despacho mencionado na alínea 'e' acima, o Ministro [indeferiu a prorrogação pleiteada].
O último pedido de dilação de prazo (peça 110) não foi analisado em razão de o pedido anterior (peça 102) ter sido indeferido (peça 108) .
O responsável foi notificado da concessão da dilação de prazo, conforme delineado a seguir:
		Comunicação: Ofício 41272/2020-TCU/Seproc (peça 82) 
Data da expedição: 9/9/2020
Data da ciência: 24/9/2020 (peça 84) 
Nome do Recebedor: o próprio destinatário
Fim do prazo para defesa: 6/8/2020
Observação: Ofício encaminhado para o endereço encontrado na base de dados da Receita Federal, custodiada pelo TCU (peça 81) . Refere-se ao despacho de peça 76, pedidos de peças 71 e 74. Prorrogação de 30 dias de prazo concedido com relação ao Ofício 8232/2020-TCU/Seproc

	Comunicação: Ofício 49347/2020-TCU/Seproc (peça 83) 
Data da expedição: 13/9/2020
Data da ciência: 30/9/2020 (peça 88) 
Nome do recebedor: Ana C. Diniz Leroy
Fim do prazo para defesa: 7/9/2020
Observação: Ofício encaminhado para o endereço encontrado na base de dados da Receita Federal, custodiada pelo TCU (peça 81) . Refere-se ao despacho de peça 80, pedido de peça 77. Prorrogação de 30 dias de prazo concedido com relação ao Ofício 8232/2020-TCU/Seproc

	Comunicação: Ofício 72455/2020-TCU/Seproc (101) 
Data da expedição: 28/12/2020
Data da ciência: 5/2/2021 (peça 107) 
Nome do recebedor: A Rugo de Luiz Flavio
Fim do prazo para defesa: 7/10/2020
Observação: Ofício encaminhado para o endereço encontrado na base de dados da Receita Federal, custodiada pelo TCU (peça 100) . Refere-se ao despacho de peça 94, pedido de peça 92. Prorrogação de 30 dias de prazo concedido com relação ao Ofício 8232/2020-TCU/Seproc

	Comunicação: Ofício 1924/2021-TCU/Seproc (104) 
Data da expedição: 2/2/2021
Data da ciência: 19/2/2021 (peça 112) 
Nome do recebedor: Ana Clara
Fim do prazo para defesa: 6/11/2020
Observação: Ofício encaminhado para o endereço encontrado na base de dados da Receita Federal, custodiada pelo TCU (peça 100) . Refere-se ao despacho de peça 99, pedido de peça 96. Prorrogação de 30 dias de prazo concedido com relação ao Ofício 8232/2020-TCU/Seproc

	Comunicação: Ofício 6469/2021-TCU/Seproc (113) 
Data da expedição: 22/2/2021
Data da ciência: o AR não retornou
Nome do recebedor: 
Observação: Ofício encaminhado para o endereço encontrado na base de dados da Receita Federal, custodiada pelo TCU (peça 100) . Refere-se ao despacho de peça 108, pedido de peça 110. O pedido foi indeferido. No despacho de peça 99, o Ministro-Relator determinou que, findo prazo concedido naquele despacho, a unidade procedesse à imediata instrução do processo.

Findo o prazo concedido nas diversas prorrogações, o responsável Luiz Flavio Malta Leroy optou pelo silêncio, devendo ser considerado revel para todos os efeitos legais, dando-se prosseguimento ao processo, nos termos do art. 12, § 3º, da Lei 8.443/1992.
ANÁLISE DOS PRESSUPOSTOS DE PROCEDIBILIDADE DA IN/TCU 71/2012
Avaliação de Viabilidade do Exercício do Contraditório e da Ampla Defesa
Verifica-se que não houve o transcurso de mais de dez anos desde o fato gerador sem que tenha havido a notificação dos responsáveis pela autoridade administrativa federal competente (art. 6º, inciso II, c/c art. 19 da IN/TCU 71/2012, modificada pela IN/TCU 76/2016) , uma vez que o fato gerador da irregularidade sancionada ocorreu em 30/1/2012, e os responsáveis foram notificados sobre as irregularidades pela autoridade administrativa competente conforme abaixo:
[20.1.] Luiz Flavio Malta Leroy: Edital 1/2018, publicado no Diário Oficial da União - DOU, em 8/1/2018 (peça 41) , após o envio do Ofício 366/2017/MDS/SESAN, de 30/11/2017 (peça 40) , [sem sucesso na notificação]; 
[20.2.] Município de Esmeraldas - MG: foi incluído na fase externa desta TCE, contudo, como as despesas foram realizadas em 2011, ocorreram há menos de 10 anos.
Valor de Constituição da TCE 	
Verifica-se, ainda, que o valor atualizado do débito apurado (sem juros) em 1º/1/2017 é de R$ 210.990,88, portanto superior ao limite mínimo de R$ 100.000,00, na forma estabelecida conforme os arts. 6º, inciso I, e 19 da IN/TCU 71/2012, modificada pela IN/TCU 76/2016. 
OUTROS PROCESSOS/DÉBITOS NOS SISTEMAS DO TCU COM OS MESMOS RESPONSÁVEIS
Informa-se que não foi encontrado débito imputável aos responsáveis em outros processos no Tribunal.
Informa-se que foi encontrado débito imputável aos responsáveis no banco de débitos existente no sistema e-TCE:
	Responsável
	Débitos inferiores

	Luiz Flavio Malta Leroy
	3600/2019 (R$ 13.818,15) - Dano inferior ao limite de instauração da TCE cadastrado

A tomada de contas especial está, assim, devidamente constituída e em condição de ser instruída.
EXAME TÉCNICO			 
Análise das alegações de defesa encaminhadas pelo município de Esmeraldas/MG
Passa-se à descrição de cada argumento apresentado pelo município de Esmeraldas-MG seguida da respectiva análise. 
Argumento 1: prescrição quinquenal fundamentada no art. 1º da Lei 9873/1999 (peça 68, p. 3-9) .
[26.1.] Descrição: preliminarmente ao mérito dos fatos imputados ao município de Esmeraldas-MG, a defesa argumenta que o § 5º do art. 37 da Constituição Federal de 1988 não estabeleceu a imprescritibilidade como regra. Trata-se de uma exceção, que somente ocorrerá se for expressamente prevista na legislação específica. Acrescenta que, sempre que o constituinte quis estabelecer a regra, [o] fez de forma expressa, a exemplo dos incisos XLII e XLIV do art. 5º e no § 4º do art. 231 do texto constitucional.
[26.1.1.] Ato contínuo, afirma que a regra da prescrição tem como finalidade precípua a busca da estabilidade para as relações jurídicas, como forma de preservar a segurança jurídica. Com vistas a reforçar o argumento, recorre à doutrina e transcreve trechos da obra 'Tratado de Direito Privado', de Pontes de Miranda (...) .
 (...) 
[26.1.2.] Quanto à prescrição de cinco anos, suscita as disposições do Decreto 20910/1932, art. 1º, bem como do art. 206, § 5º, I, do Código Civil, ressaltando que, embora sobreditos diplomas sejam uníssonos quanto ao referido prazo, a norma que melhor se adequa ao caso sob comento, é o art. 1º da Lei 9873/1999, que assim dispõe:
'Art. 1º Prescreve em cinco anos a ação punitiva da Administração Pública Federal, direta e indireta, no exercício do poder de polícia, objetivando apurar infração à legislação em vigor, contados da data da prática do ato ou, no caso de infração permanente ou continuada, do dia em que tiver cessado.
§ 1º Incide a prescrição no procedimento administrativo paralisado por mais de três anos, pendente de julgamento ou despacho, cujos autos serão arquivados de ofício ou mediante requerimento da parte interessada, sem prejuízo da apuração da responsabilidade funcional decorrente da paralisação, se for o caso.
 § 2º Quando o fato objeto da ação punitiva da Administração também constituir crime, a prescrição reger-se-á pelo prazo previsto na lei penal.'
[26.1.3.] Reverbera também que o exame técnico considerou a prescrição decenal com fundamento da IN/TCU 71/2012, art. 6º, inciso II, fundado no entendimento do TCU que, historicamente, considerou que a atividade por ele desempenhada não seria propriamente exercício de poder de polícia, mas, apenas de controle externo. Não obstante, segundo sustenta, o STF sempre se posicionou pela prescrição de cinco anos, a exemplo da decisão monocrática do Ministro Luís Roberto Barroso, no julgamento do Mandado de Segurança 32.201/DF, conforme excerto ali transcrito (peça 68, p. 6) .
[26.1.4.]	Acrescenta que, a par da forte tendência do STF de aderir à tese da prescrição quinquenal, o Ministro-Substituto Weder de Oliveira determinou a realização do Estudo Teórico 3/2015-GAB/MINS WDO para que se apurasse se o prazo prescricional seria de cinco ou dez anos. No mencionado estudo, buscou-se aprofundamento da matéria no sentido de averiguar qual legislação deveria ser aplicada, a IN/TCU 71/2012 ou a Lei 9873/1999. O resultado indica uma forte tendência para a prescrição de cinco anos, conforme trecho do estudo transcrito na peça 68, p. 7-8, cujo item 27 conclui que as Leis 9873/1999 e 8112/1990 se mostram mais aptas a serem utilizadas como legislação paradigma para estabelecer a prescrição.
[26.1.5.] Reforça que o posicionamento do STF sempre foi uníssono quanto ao prazo de prescrição de cinco anos, com base na Lei 9873/1999. Neste contexto, transcreve excertos da decisão da lavra do Ministro Marco Aurélio, no julgamento do Mandado de Segurança 35971/DF, publicado no dia 14 de fevereiro de 2019 (peça 68, p. 8-9) .
[26.1.6.] Conclui afirmando que inexistem dúvidas a respeito do prazo prescricional de cinco anos estabelecido no art. 1º da Lei 9873/1999 e não decenal. No presente caso, como o exame técnico aponta o dia 30/1/2012 como data de ocorrência da irregularidade, a prescrição ocorreu em 30/1/2017.
[26.2.] Análise: o Supremo Tribunal Federal - STF, no Recurso Extraordinário - RE 636.886, fixou a tese, com repercussão geral reconhecida, de que 'é prescritível a pretensão de ressarcimento ao erário fundada em decisão de Tribunal de Contas' (Tema 899) (...) .
 (...) 
[26.2.12.] Em relação à prescrição do dano ao erário, é de se ressaltar que no recente julgamento, pelo STF, do RE 636.886 (tema 899 da repercussão geral) , a decisão ainda não transitou em julgado e se encontra na fase de apreciação de embargos de declaração opostos pela Advocacia-Geral da União.
[26.2.13.] Além disso, o caso concreto tratado no RE 636.886 (tema 899 da repercussão geral) diz respeito à fase de execução judicial de deliberação do Tribunal de Contas, tanto é assim que, para deslindá-lo, foi necessária a aplicação da Lei 6.830/1980, a Lei de Execuções Fiscais, diploma legal evidentemente inaplicável à fase que antecede a formação do título executivo extrajudicial, caracterizada pela atuação do órgão de controle externo até a prolação do acórdão.
[26.2.14.] Considerando que o TCU ainda não se pronunciou sobre os efeitos do julgamento de mérito da referida decisão do STF em relação às pretensões de ressarcimento ao erário veiculadas por meio dos processos de tomadas de contas especiais, por cautela, deve-se adotar a orientação da Corte de Contas, na pendência de julgamento do RE 636.886, mesmo reconhecida sua repercussão geral, no sentido de que a matéria ali tratada alcançaria tão somente a fase judicial de cobrança do título extrajudicial, não atingindo os processos de controle externo, mantendo-se a interpretação adotada pela Corte Suprema, em 2008, no Mandado de Segurança - MS 26.210, oportunidade em que foi fixada tese da imprescritibilidade das ações de ressarcimento ao erário:
'A suspensão pelo STF das demandas nas quais esteja em questão a prescritibilidade da pretensão de ressarcimento ao erário com base em decisão de tribunal de contas (RE 636.886/STF) alcança tão somente a fase judicial de cobrança do título extrajudicial, não atingindo os processos de controle externo em trâmite. Até julgamento definitivo em contrário pelo STF, permanece o entendimento do TCU acerca da imprescritibilidade das pretensões de ressarcimento decorrentes de tomadas de contas especiais.' (Acórdão 1267/2019-TCU-Plenário, Relator: Min. AROLDO CEDRAZ) 
'A suspensão pelo STF das demandas nas quais esteja em questão a prescritibilidade da pretensão de ressarcimento ao erário com base em decisão de tribunal de contas (RE 636.886/STF) alcança tão somente a fase judicial de cobrança do título extrajudicial, não atingindo os processos de controle externo em trâmite. Até julgamento definitivo em contrário pelo STF, permanecem imprescritíveis as pretensões de ressarcimento decorrentes de tomadas de contas especiais.' (Acórdão 7930/2018-TCU-Segunda Câmara, Relatora: Min. ANA ARRAES) .
[26.2.15.] Por outro lado, especificamente no que tange à prescrição da pretensão punitiva, verifica-se que o Acórdão 1441/2016-TCU-Plenário, Relator Ministro Benjamin Zymler, que uniformizou a jurisprudência acerca dessa questão, subordinou tal prescrição ao prazo prescricional geral indicado no art. 205 do Código Civil, que é de dez anos, contado da data de ocorrência da irregularidade sancionada, nos termos do art. 189 do Código Civil, sendo este prazo interrompido pelo ato que ordenar a citação, a audiência ou a oitiva do responsável.
[26.2.16.] No caso em exame, não ocorreu a prescrição da pretensão punitiva, uma vez que a irregularidade sancionada ocorreu em 30/1/2012 e o ato de ordenação da citação ocorreu em 6/3/2020 (peça 58) . 
[26.2.17.] Portanto, diferente do entendimento esposado pelo responsável, não se configurou a prescrição (...) em relação à competência sancionatória deste Tribunal, tampouco quanto ao ressarcimento do dano ao erário. Desta forma, as alegações de defesa ora analisadas não devem ser acatadas. 
[26.2.18] Contudo, por se tratar de Pessoa Jurídica de Direito Público, que goza da presunção da boa-fé (Acórdão 6361/2013-TCU-Primeira Câmara, Relator Ministro Valmir Campelo, 7241/2016-Primeira Câmara, Relator Ministro-Substituto Augusto Sherman, 5118/2014-Primeira Câmara, Relator Ministro Bruno Dantas) , não cabe a aplicação de multa ao município de Esmeraldas-MG.
[27.] Argumento 2: ilegitimidade passiva do município de Esmeraldas - princípio da intranscendência subjetiva - violação do art. 5º, XLV, da Constituição Federal (peça 68, p. 9-11) 
[27.1.] Descrição: a defesa alega, em síntese, que o município de Esmeraldas-MG não pode ser responsabilizado pela devolução dos recursos apurados neste processo, em face do princípio da intranscendência subjetiva previsto no art. 5º, inciso XLV, da Constituição Federal de 1988, o qual estabelece que nenhuma pena passará da pessoa do condenado, podendo a obrigação de reparar o dano e a decretação do perdimento de bens ser, nos termos da lei, estendidas aos sucessores e contra eles executadas, até o limite do valor do patrimônio transferido.
[27.1.1.] Assevera que tal princípio não se aplica apenas à esfera judicial, como também ao Direito Administrativo, em que é visto como fator limitador aos atributos da autoexecutoriedade e exigibilidade imanente à figura da Administração Pública, atuando de forma a impedir que as sanções e restrições de ordem jurídica extrapolem a pessoa do infrator.
[27.1.2.] Acrescenta que [o] referido princípio encontra respaldo na Súmula 46 da AGU, a qual dispõe que será liberada da restrição decorrente de inscrição do município no Siafi ou no Cadin a prefeitura administrada pelo prefeito que sucedeu o administrador faltoso, o que se [aplicaria] ao presente caso, uma vez que a responsabilidade pelo suposto prejuízo é imputável somente ao gestor da época, Luiz Flavio Malta Leroy. Portanto, incluir o município de Esmeraldas no polo passivo desta tomada de contas especial é possibilitar que toda uma coletividade seja punida pela negligência de um único responsável, no caso o ex-Prefeito Municipal.
[27.1.3.] Para reforçar o argumento, frisa que o Superior Tribunal de Justiça vem adotando o entendimento em questão, conforme demonstra o Recurso Especial 1.344.711 - PE (2012/0196113-3) , cujos excertos são transcritos na peça 68, p. 10-11.
[27.1.4.] Conclui afirmando que restou patente a ilegitimidade passiva do município de Esmeraldas-MG, em face do princípio invocado.
[27.2.] Análise: a responsabilização do ente municipal, no presente processo, teve como fundamento o disposto nos arts. 1º ao 3º da DN/TCU 57/2004, bem como farta jurisprudência do TCU, a exemplo dos Acórdão 6590/2020-TCU-Segunda Câmara, Relator Ministro-Substituto Marcos Bemquerer, 5719/2020-Segunda Câmara, Relatora Ministra Ana Arraes, 8851/2019-Primeira Câmara, Relator Ministro Walton Alencar Rodrigues.
 (...) 
[27.2.2.] Verificou-se que, do valor gasto de R$ 150.364,08, foram extraviados R$ 102.392,38, e o município conseguiu recuperar equipamentos no importe de R$ 47.971,70, os quais foram encontrados nas dependências da Secretaria Municipal de Assistência Social, à disposição do [ente], para serem utilizados em outros fins não vinculados ao objeto do convênio. Portanto, houve desvio de finalidade na execução de parte dos recursos, beneficiando indevidamente o ente federado, o que justifica a devolução do referido valor por parte dele. 
[27.2.3.] Em razão do exposto acima, os argumentos oferecidos pela defesa não devem ser acatados porque o caso sob análise não se trata de penalidade ou sanção do município, e sim de recomposição do dano ao erário decorrente de utilização de recursos com desvio de finalidade com benefício indevido do município de Esmeraldas-MG.
[28.] Argumento 3: do dever de prestar contas - término do convênio na gestão do ex-Prefeito (peça 68, p. 12-14) 
[28.1.] Descrição: a defesa argumenta que o dever de prestar contas dos recursos transferidos ao município é do prefeito em cuja gestão ocorre a obrigação, conforme jurisprudência do TCU, a exemplo dos Acórdão 3576/2019-TCU-Segunda Câmara, Relatora Ministra Ana Arraes, 2475/2014-Primeira Câmara, Relator Ministro Bruno Dantas.
[28.1.1.] Em razão do discorrido acima, assegura que não se pode imputar qualquer responsabilidade ao município de Esmeraldas-MG, penalizando o ente público por ato que deve ser atribuído ao ex-gestor, que responde pessoalmente pelos seus atos. Neste contexto, o responsável pelo prejuízo causado ao município foi o ex-Prefeito Luiz Flavio Malta Leroy. Isto se confirma pelo fato de, na fase interna do processo, o ente federado não figurar no polo passivo. A própria instrução, no âmbito deste Tribunal, apura o valor de R$ 102.392,38 de responsabilidade do ex-gestor.
[28.1.2.] Assevera ainda que a tese defendida se torna mais congruente a teor do art. 1º, inciso I, c/c o art. 5º, incisos I e II, e art. 19 da Lei 8.443/1992, os quais versam que a competência e jurisdição do TCU abrange o julgamento das contas dos administradores e demais responsáveis por dinheiros, bens ou valores públicos da União, bem como daqueles que derem causa a perda, extravio ou outra irregularidade de que resulte dano ao erário. E neste rol não foi incluído o município. Já o art. 19 estabelece que quando o Tribunal julga as contas irregulares, havendo débito, o responsável será condenado ao pagamento da dívida, com a aplicação da multa do art. 57 do sobredito normativo.
[28.1.3.] Para reforçar seu argumento, transcreve excerto de decisão do Agravo de Instrumento improvido (TRF - Primeira Região - Classe: AG - Agravo de Instrumento - 200201000183514 - Processo: 200201000183514 UF: MA Órgão Julgador: Sexta Turma - Data da Decisão: 10/2/2003 Documento: TRF100158454 - Desembargadora Federal Maria Isabel Gallotti Rodrigues - DJ Data: 2/2/2004 - Página: 61, cujo teor é no sentido de que:
'Não se mostra razoável privar a sociedade dos recursos que lhe são destinados constitucionalmente, ou seja, impedir que os convênios com a União sejam realizados em decorrência da ausência da prestação de contas do gestor anterior, uma vez que a responsabilidade administrativa é pessoal, intransferível e indelegável.'  
[28.2.] Análise: a responsabilização do município no âmbito deste processo não tem relação [alguma] com a ausência de prestação de contas. Com efeito, a obrigação de prestar as devidas contas recai sobre aqueles que gerem os recursos ou o sucessor quando o prazo para o cumprimento do dever legal ocorre no seu mandato. Por outro lado, apesar de a prestação de contas constituir obrigação subjetiva, o Prefeito representa o município e atua em nome dele, podendo o ente municipal ser responsabilizado por ato praticado por seu representante legal.
[28.2.1.] Contrariamente ao que afirma a defesa, os municípios estão incluídos no rol de jurisdicionados do TCU quando recebem recursos públicos federais, como é o presente caso. A propósito, os recursos são repassados à Pessoa Jurídica de Direito Público e não à pessoa física do administrador que, conforme dito antes, age em nome dela.
[28.2.2.] Verifica-se ainda que a jurisprudência suscitada pela defesa não se aplica ao caso sob análise, por dois motivos. O primeiro, porque a responsabilização do município não decorreu de ausência de prestação de contas e, segundo, não se trata de penalização, restrição ou impedimento de celebração de convênio por parte do município, como consta do processo julgado pelo TRF1 suscitado na defesa.
[28.2.3.] A defesa menciona ainda que somente o gestor é responsável pela irregularidade, uma vez que, no exame técnico, foi imputado a ele o valor de R$ 102.392,38. De fato, na apuração do débito e identificação dos responsáveis, verificou-se que o referido [montante] deveria ser devolvido pelo gestor. Por outro, verificou-se também que caberia ao município de Esmeraldas-MG o ressarcimento de R$ 47.971,70. Isto significa que a responsabilidade do gestor não elimina possível responsabilização do município por devolução de recurso pelo qual foi indevidamente beneficiado.
[28.2.4.] Conforme mencionado anteriormente, a responsabilização do ente federado decorre do fato de o município ter se beneficiado indevidamente com o desvio de finalidade do valor de R$ 47.971,70, não utilizado no objeto conveniado, razão pela qual deve ressarcir ao erário federal o prejuízo causado. 
[28.2.5.]	A inclusão do município no polo passivo da presente tomada de contas especial está fundamentada nos dispositivos constantes dos arts. 1º ao 3º da DN/TCU 57/2004 e na jurisprudência desta Corte de Contas (Acórdão 6590/2020-TCU-Segunda Câmara, Relator Ministro-Substituto Marcos Bemquerer, 5719/2020-Segunda Câmara, Relatora Ministra Ana Arraes, 8851/2019- Primeira Câmara, Relator Ministro Walton Alencar Rodrigues) . Portanto, as alegações não devem ser acatadas.
Revelia do responsável Luiz Flavio Malta Leroy
Da validade das notificações:
[29.] Preliminarmente, cumpre tecer breves considerações sobre a forma como são realizadas as comunicações processuais no TCU. A esse respeito, destacam-se o art. 179 do Regimento Interno do TCU (Resolução 155, de 4/12/2002) e os arts. 3º e 4º, inciso III, § 1º, da Resolução TCU 170, de 30 de junho de 2004, in verbis:
'Art. 179. A citação, a audiência ou a notificação, bem como a comunicação de diligência, farse-ão:
I - mediante ciência da parte, efetivada por servidor designado, por meio eletrônico, fac-símile, telegrama ou qualquer outra forma, desde que fique confirmada inequivocamente a entrega da comunicação ao destinatário;
II - mediante carta registrada, com aviso de recebimento que comprove a entrega no endereço do destinatário;
III - por edital publicado no Diário Oficial da União, quando o seu destinatário não for localizado.' [Regimento Interno/TCU]
'Art. 3º As comunicações serão dirigidas ao responsável, ou ao interessado, ou ao dirigente de órgão ou entidade, ou ao representante legal ou ao procurador constituído nos autos, com poderes expressos no mandato para esse fim, por meio de:
I - correio eletrônico, fac-símile ou telegrama;
II - servidor designado;
III - carta registrada, com aviso de recebimento;
IV - edital publicado no Diário Oficial da União, quando o seu destinatário não for localizado, nas hipóteses em que seja necessário o exercício de defesa.
Art. 4º. Consideram-se entregues as comunicações:
I - efetivadas conforme disposto nos incisos I e II do artigo anterior, mediante confirmação da ciência do destinatário;
II - realizadas na forma prevista no inciso III do artigo anterior, com o retorno do aviso de recebimento, entregue comprovadamente no endereço do destinatário;
III - na data de publicação do edital no Diário Oficial da União, quando realizadas na forma prevista no inciso IV do artigo anterior.
§ 1º O endereço do destinatário deverá ser previamente confirmado mediante consulta aos sistemas disponíveis ao Tribunal ou a outros meios de informação, a qual deverá ser juntada ao respectivo processo.' [Resolução/TCU 170/2004]
[30]. Bem se vê, portanto, que a validade da citação via postal não depende de que o Aviso de Recebimento - AR seja assinado pelo próprio destinatário da comunicação, o que dispensa, no caso em tela, a entrega do AR em 'mãos próprias'. A exigência da norma é no sentido de o Tribunal verificar se a correspondência foi entregue no endereço correto, residindo aqui a necessidade de certeza inequívoca. 
 (...) 
[33.] No caso vertente, a citação do responsável se deu em endereços provenientes de pesquisas (...) realizadas pelo TCU (vide parágrafos acima) . A entrega do ofício citatório no endereço ficou comprovada, tendo sido o AR assinado pelo próprio responsável, conforme detalhamento a seguir:
 Luiz Flávio Malta Leroy, ofício 8232/2020-Seproc (peça 64) , origem no sistema da Receita Federal, recebido em 7/5/2020 (peça 65) . Além disso, o responsável solicitou por oito vezes prorrogação de prazo de 30 dias, dos quais foram concedidas sete vezes (v. parágrafos 13 a 15) . 
[34.] Nos processos do TCU, a revelia não leva à presunção de que seriam verdadeiras todas as imputações levantadas contra os responsáveis, diferentemente do que ocorre no processo civil, em que a revelia do réu opera a presunção da verdade dos fatos narrados pelo autor (Acórdão 1009/2018-TCU-Plenário, Relator: Min. BRUNO DANTAS; 2369/2013 - TCU - Plenário, Relator: Min. BENJAMIN ZYMLER e 2449/2013 - TCU - Plenário, Relator: Min. BENJAMIN ZYMLER) . Dessa forma, a avaliação da responsabilidade do agente não pode prescindir da prova existente no processo ou para ele carreada. 
[35.] Ao não apresentar sua defesa, o responsável deixou de produzir prova da regular aplicação dos recursos sob sua responsabilidade, em afronta às normas que impõem aos gestores públicos a obrigação legal de, sempre que demandados pelos órgãos de controle, apresentar os documentos que demonstrem a correta utilização das verbas públicas, a exemplo do contido no art. 93 do Decreto-lei 200/1967: 'Quem quer que utilize dinheiros públicos terá de justificar seu bom e regular emprego na conformidade das leis, regulamentos e normas emanadas das autoridades administrativas competentes.'
[36.] Mesmo as alegações de defesa não sendo apresentadas, considerando o princípio da verdade real que rege esta Corte, procurou-se buscar, em manifestações do responsável na fase interna desta Tomada de Contas Especial, se havia algum argumento que pudesse ser aproveitado a seu favor. No entanto, o responsável não apresentou argumentos que pudessem ser aproveitados. 
[37.] Em se tratando de processo em que a parte interessada não se manifestou acerca das irregularidades imputadas, não há elementos para que se possa efetivamente aferir e reconhecer a ocorrência de boa-fé na conduta do responsável, podendo este Tribunal, desde logo, proferir o julgamento de mérito pela irregularidade das contas, conforme os termos dos §§ 2º e 6º do art. 202 do Regimento Interno do TCU. (Acórdão 2064/2011-TCU-Primeira Câmara (relator: Min. Ubiratan Aguiar) , 6.182/2011-TCU-1ª Câmara (relator: Min. Subst. Weder de Oliveira) , 4.072/2010-TCU-1ª Câmara (Relator: Min. Valmir Campelo) , 1.189/2009-TCU-1ª Câmara (Relator: Min. Subst. Marcos Bemquerer) , 731/2008-TCU-Plenário (Relator: Aroldo Cedraz) .
[38.] Dessa forma, o responsável Luiz Flávio Malta Leroy deve ser considerado revel, nos termos do art. 12, §3º, da Lei 8.443/1992, devendo as contas serem julgadas irregulares, condenando-o ao débito apurado.
[39.] Tendo em vista que as alegações de defesa apresentadas pelo município de Esmeraldas-MG não foram suficientes para afastar a sua responsabilidade, e considerando que a pessoa jurídica de direito público goza da presunção de boa-fé, deve ser concedido novo e improrrogável prazo de 15 dias para que recolha a importância devida atualizada monetariamente, com fundamento no art. 12, §§ 1º e 2º, da Lei 8.443/1992 c/c o art. 202, §§ 2º e 3º, do RI/TCU. 
Prescrição da Pretensão Punitiva
[40.] Vale ressaltar que a pretensão punitiva do TCU, conforme Acórdão 1441/2016-TCU-Plenário, Relator: Min. Benjamin Zymler, que uniformizou a jurisprudência acerca dessa questão, subordina-se ao prazo geral de prescrição indicado no art. 205 do Código Civil, que é de dez anos, contado da data de ocorrência da irregularidade sancionada, nos termos do art. 189 do Código Civil, sendo este prazo interrompido pelo ato que ordenar a citação, a audiência ou a oitiva do responsável.
[41.] No caso em exame, não ocorreu a prescrição, uma vez que a irregularidade sancionada ocorreu em 30/1/2012, e o ato de ordenação da citação ocorreu em 6/3/2020 (peça 58) .
CONCLUSÃO
[42.] Em face da análise promovida na seção 'Exame Técnico', verifica-se que o responsável Luiz Flavio Malta Leroy não logrou comprovar a boa e regular aplicação dos recursos, instado a se manifestar, optou pelo silêncio, configurando a revelia, nos termos do § 3º do art. 12 da Lei 8.443/1992. 
[43.] Verifica-se que não houve a prescrição da pretensão punitiva, conforme análise já realizada.
[44.] Em face de as alegações de defesa apresentadas pelo município de Esmeraldas-MG não elidirem a irregularidade e afastar o débito a ele imputado, deve ser concedido novo e improrrogável prazo de 15 dias para que recolha a importância devida, nos termos do art. 12, § § 1º e 2º, da Lei 8.443/1992 c/c o art. 202, §§ 2º e 3º, do RI/TCU.
[45.] Em que pese restar configurada a revelia do responsável Luiz Flavio Malta Leroy, e as contas poderem ser julgadas, desde logo, com fulcro no art. 12, § 3º, da Lei 8.443/1992, em razão da concessão de novo e improrrogável prazo ao município para recolher o débito, e para evitar descompasso entre o julgamento das contas do município e do gestor, o julgamento será proposto no retorno do processo.  
[46.] Por fim, como não houve elementos que pudessem modificar o entendimento acerca das irregularidades em apuração, mantém-se a matriz de responsabilização presente na peça 55."
4. 	Feitas tais considerações, a proposta de mérito da Secex/TCE, uníssona, foi redigida nos seguintes termos (peças 115, pp. 17/18; 116 e 117) :  
"I) com fundamento no art. 12, § 1º, da Lei 8.443/1992 c/c o art. 202, §§ 2º e 3º, do Regimento Interno/TCU, fixar ao município de Esmeraldas-MG novo e improrrogável prazo de 15 (quinze) dias, a contar da notificação deste Acórdão, para que recolha ao Tesouro Nacional as importâncias abaixo especificadas, atualizadas monetariamente desde a data adiante indicada, até a da efetiva quitação, na forma da legislação em vigor:
	Data de ocorrência
	Valor histórico (R$) 

	17/1/2012
	3.458,00

	17/1/2012
	1.116,00

	17/1/2012
	11.179,80

	17/1/2012
	19.180,64

	17/1/2012
	2.223,76

	17/1/2012
	10.813,50

                   Valor atualizado do débito (sem juros) em 11/3/2021: R$ 78.572,85
II) cientificar o município de Esmeraldas-MG de que, nos termos do art. 12, § 2º, da Lei 8.443/1992 c/c o art. 202, § 4º, do RI/TCU, a liquidação tempestiva do débito atualizado monetariamente saneará o processo e o Tribunal julgará as contas do município regulares com ressalva, conferindo-lhe quitação, sendo que, na falta de liquidação tempestiva da dívida, o TCU julgará irregulares as contas, com imputação de débito atualizado monetariamente e acréscimo de juros de mora."
5.	O Ministério Público especializado, em parecer da lavra do Procurador Júlio Marcelo de Oliveira, anuiu ao encaminhamento alvitrado pela unidade especializada (peça 120) .
6.	À peça 118, consta pedido de prorrogação de prazo por mais 30 (trinta) dias, formulado pelo Sr. Luiz Flavio Malta Leroy em 1º/4/2021, para atendimento da citação objeto do Ofício 8.232/2020 - TCU/Seproc.
		É o Relatório.

Marcus Thiago Sanna Ferreira (OAB/MG 116.463).

Procurador Júlio Marcelo de Oliveira.

TOMADA DE CONTAS ESPECIAL. CONVÊNIO. IMPLANTAÇÃO DE FEIRA POPULAR. NÃO COMPROVAÇÃO DA BOA E REGULAR APLICAÇÃO DA VERBA FEDERAL. BENEFICIAMENTO DO ENTE MUNICIPAL. CITAÇÃO DO EX-PREFEITO E DA MUNICIPALIDADE. REVELIA DO EX-ALCAIDE. ALEGAÇÕES DE DEFESA DO MUNICÍPIO. REJEIÇÃO. IMPOSSIBILIDADE DE AVALIAÇÃO DA BOA-FÉ DE ENTE FEDERADO. FIXAÇÃO DE NOVO E IMPRORROGÁVEL PRAZO PARA O RECOLHIMENTO DO DÉBITO.

TOMADA DE CONTAS ESPECIAL (TCE)

Secretaria de Controle Externo de Tomada de Contas Especial - Secex/TCE.

Em exame a Tomada de Contas Especial instaurada pelo então Ministério do Desenvolvimento Social - MDS em desfavor do Sr. Luiz Flavio Malta Leroy, ex-Prefeito de Esmeraldas/MG, tendo por fundamento a não comprovação da boa e regular aplicação dos recursos repassados pela União por meio do Convênio 53/2010 - SESAN, registro Siafi 736.316 (peça 9) .
2.	Referida avença foi firmada entre o MDS e aquela municipalidade e teve por objeto a implantação da Feira Popular naquela municipalidade, incluindo a capacitação dos feirantes (peça 9, p. 1) . 
3.	Para a execução da avença, a União aportou o montante de R$ 138.860,00, por meio das Ordens Bancárias 2010OB800671 e 2010OB800672, ambas de 5/7/2010, nos valores de, respectivamente, R$ 18.860,00 e R$ 120.000,00 (peça 49, p. 1) .
4.	A prestação de contas foi encaminhada e analisada por meio do Parecer Técnico 26/2015 - CGAUP/DEISP/SESAN/MDS (peça 34) , da Nota Técnica MDS 84/2017 (peça 39) e do Parecer Financeiro 27/2018 - SESAN/CGEOF/COPC (peça 42) .
5.	 Consoante consignado no último documento acima, o MDS decidiu aprovar o montante de R$ 23.976,77, relativo à parcela devolvida pelo responsável aos cofres públicos em 25/8/2017, e reprovar a quantia de R$ 114.883,23, em razão da inexecução total do objeto avençado.
6.	O Sr. Luiz Flavio Malta Leroy foi notificado da ocorrência e, diante do não saneamento da impropriedade e do não recolhimento do dano ao erário, o MDS instaurou a presente Tomada de Contas Especial, quantificou o prejuízo em R$ 114.883,23 e o imputou ao ex-alcaide (peça 49) .
7.	No âmbito deste Tribunal, a Secretaria de Controle Externo de Tomada de Contas Especial - Secex/TCE instruiu os autos e apontou que o Município de Esmeraldas/MG deveria ser integrado ao polo passivo destes autos, porquanto restara assente que o referido ente federado teria se beneficiado de parte dos recursos oriundos do ajuste em foco (peça 56) .
8.	Desse modo, a unidade especializada propôs a citação nos seguintes moldes (peças 56, pp. 7/9; 57 e 58) : 
	8.1. Sr. Luiz Flavio Malta Leroy: 
	Data 
	Valor (R$) 

	17/1/2012
	1.729,00

	17/1/2012
	5.084,00

	17/1/2012
	5.589,90

	17/1/2012
	1.196,26

	17/1/2012
	375,44

	17/1/2012
	1.229,80

	17/1/2012
	4.999,98

	30/1/2012
	3.299,40

	30/1/2012
	78.888,60

	8.2. Município de Esmeraldas/MG:
	Data 
	Valor (R$) 

	17/1/2012
	3.458,00

	17/1/2012
	1.116,00

	17/1/2012
	11.179,80

	17/1/2012
	19.180,64

	17/1/2012
	2.223,76

	17/1/2012
	10.813,50

9.	Efetuadas as comunicações processuais pela Secretaria de Gestão de Processos - Seproc (peças 62/67) , somente o Município de Esmeraldas/MG compareceu aos autos e apresentou alegações de defesa (peça 68) . O Sr. Luiz Flavio Malta Leroy, embora tenha solicitado as prorrogações de prazo a seguir discriminadas, não encaminhou defesa, tornando-se, desse modo, revel:
	9.1. em 1º/6/2020, por mais 30 dias (peça 69) : deferida até o dia 7/7/2020 (peça 70) ;
	9.2. em 1º/7/2020 e em 30/7/2020, ambas por mais 30 dias (peças 71 e 74) : concedidas por despacho de minha lavra de 5/8/2020 (peça 76) , por mais 30 dias após a ciência da respectiva decisão interlocutória (peças 82 e 84) ; 
	9.3. em 31/8/2020 (peça 77) : novamente deferida por despacho de minha autoria em 10/9/2020 (peça 80) , por mais 30 dias após a ciência da respectiva decisão (peças 83 e 88) ;
	9.4. em 1º/10/2020 (peça 85) : concedida por despacho de minha lavra de 6/10/2020 (peça 87) , por mais 30 dias após a ciência da respectiva decisão;
	9.5. em 1º/11/2020 e em 1º/12/2020 (peças 89 e 92) : deferida a prorrogação pleiteada nesta última data, em despacho que lavrei à peça 94, por mais 30 dias após a ciência da respectiva decisão (peça 101) ; 
	9.6. em 2/1/2021 (peça 96) : concedida por despacho de minha autoria (peça 99) , por mais 30 dias após a ciência da respectiva decisão, sendo a Secex/TCE alertada de que, finda esta última dilação, os autos deveriam ser instruídos com os elementos presentes (peça 104) ;
	9.7. em 1º/2/2021 (peça 102) : indeferida por mim, na data de 22/2/2021, em atenção ao princípio da razoável duração do processo, com determinação de remessa dos autos à unidade especializada para instrução do feito (peça 108) .
10.	A despeito de ter sido notificado do indeferimento do último pedido de dilação (peças 113 e 119) , o responsável ainda solicitou mais duas prorrogações de prazo, consoante se nota às peças 110 e 118, respectivamente em 1º/3/2021 e 1º/4/2021.
11.	Cumprindo o que havia determinado no despacho da peça 108, a Secex/TCE analisou as alegações de defesa do Município de Esmeraldas/MG e, ao final, propôs, em síntese e de forma uníssona, rejeitá-las, e, diante da impossibilidade fática de avaliação da boa-fé do ente jurídico, fixar novo e improrrogável prazo para que o ente federado recolha o débito pelo qual fora citado (peças 115, pp. 17/18; 116 e 117) .
12.	O Ministério Público especializado, em parecer do Procurador Júlio Marcelo de Oliveira, anuiu ao encaminhamento sugerido pela Secex/TCE (peça 120) .
13.	Inicio o exame deste feito tecendo breves comentários sobre a quantificação do dano ao erário de que ora se cuida.
14.	 A Secex/TCE, na instrução da peça 56, destacou, a partir de elementos coligidos aos autos, que parte do material adquirido com verbas conveniadas foi extraviado, tendo sido colocado à disposição em imóvel pertencente à empresa privada, sem ligação com o Município, o que caracterizou, então, a frustração do objetivo ajustado. 
15.	A tabela disposta na peça 56 (p. 4) indica os materiais que foram extraviados, que montaram ao valor de R$ 102.392,38.
16.	De forma acertada, a Secex/TCE imputou esta parcela do débito ao Sr. Luiz Flavio Malta Leroy, citando-o por este montante, como descrito no subitem 8.1 supra.
17.	No que tange ao Município de Esmeraldas/MG, a unidade especializada verificou que parte dos equipamentos adquiridos foi alocada nas dependências da Secretaria Municipal de Assistência Social, sem utilização para a meta conveniada, no quantum de R$ 47.971,70.
18.	Ato contínuo, a Secex/TCE efetuou a citação individual do ente municipal, porquanto a jurisprudência desta Corte é no sentido de que, havendo benefício ao ente federado sem locupletamento do agente público, a responsabilização deve recair somente sobre a pessoa jurídica (Acórdão 181/2019-TCU-Primeira Câmara, relator ministro Benjamin Zymler; 4.727/2018 - Segunda Câmara, relator ministro José Múcio Monteiro; e 5.224/2015 - Segunda Câmara, de minha relatoria) .
19.	Feitas tais considerações, passo ao exame das alegações de defesa do Município de Esmeraldas/MG.
20.	Em preliminar, o ente federado argui a prescrição da pretensão ressarcitória, pois, segundo entende, aplicar-se-ia ao caso o disposto no art. 1º da Lei Federal 9.873/1999, orientação que alude ser sufragada pelo Supremo Tribunal Federal - STF. 
21.	Sobre o tema, em processos nos quais é arguida a mencionada tese, tenho apontado as razões que me levam a discordar de tal entendimento, para, ao final, acompanhar a cognição inaugurada pelo ministro Benjamin Zymler, no Acórdão 5236/2020-TCU-Plenário, que também foi adotado nos Acórdão 1492/2020-TCU-Plenário (relator ministro Aroldo Cedraz) ; 5.236/2020, 6.084/2020, 6.465/2020, 6.466/2020 e 7.982/2020, todos de relatoria do ministro Benjamin Zymler e da Primeira Câmara; 5.681/2020, 6.350/2020, 8.316/2020, 8.929/2020, 8.940/2020, 8.943/2020, 8.944/2020, 8.945/2020, 8.947/2020 e 8.948/2020, de relatoria do ministro Augusto Nardes; 6.707/2020 e 6.726/2020, ambos de minha relatoria; e 5.690/2020 e 8.021/2020, de relatoria do ministro Aroldo Cedraz, e todos da Segunda Câmara, no sentido de aplicar a compreensão até então vigente nesta Corte de Contas acerca da imprescritibilidade da pretensão ressarcitória de débitos, até que a real extensão da decisão do STF nos autos do Recurso Extraordinário 636.886 (Tema 899 da Repercussão Geral) seja plenamente esclarecida.
22.	Em suma, abstenho-me de me aprofundar neste tema para, acompanhando os precedentes acima colacionados, deixar de acolher a tese defendida pelo Município de Esmeraldas/MG quanto à incidência da prescrição ressarcitória.
23.	Prossegue a municipalidade asseverando que, dado o princípio da intranscendência subjetiva, segundo o qual nenhuma pena pode passar da pessoa do condenado (art. 5º, inciso XLV, da Constituição Federal/1988) , não poderia ter sido inclusa no polo passivo desta TCE. 
24.	 Sobre o tema, cumpre destacar, além dos argumentos lançados pela unidade especializada nos itens 27.2 a 27.2.3 da instrução transcrita no Relatório precedente, os quais incorporo às minhas razões de decidir, que, diferentemente do que foi alegado pelo Município de Esmeraldas/MG, a pretensão ressarcitória não equivale à pena, ou seja, não implica penalidade. 
25.	Com efeito, o ente federado está sendo demandado, apenas e tão somente, a repor ao erário verba, como dito acima, da qual se beneficiou de forma indevida. 
26.	Por fim, o Município de Esmeraldas/MG aduz que a responsabilidade de prestar contas do Convênio 53/2010 - SESAN é do ex-Prefeito, Sr. Luiz Flavio Malta Leroy.
27.	Consoante bem pontuado pela Secex/TCE, no exame levado a efeito nos itens 28.2 a 28.2.5 da instrução transcrita no Relatório precedente, o município não foi instado a apresentar contas da avença em escrutínio, mas sim, como já apontado acima, a ressarcir recurso federal que teve destinação diversa da prevista e que implicou benefício ao ente.
28.	Ademais, a inclusão do município de Esmeraldas/MG no polo passivo deste processo guarda alinhamento com o disposto nos arts. 1º, 2º e 3º da Decisão Normativa/TCU 57/2004:
"Art. 1º Nos processos de Tomadas de Contas Especiais relativos a transferências de recursos públicos federais aos Estados, ao Distrito Federal e aos Municípios, ou a entidades de sua administração, as unidades técnico-executivas competentes verificarão se existem indícios de que esses entes da federação se beneficiaram com a aplicação irregular dos recursos.
Art. 2º Configurada a hipótese de que trata o artigo anterior, a unidade técnico-executiva proporá que a citação seja feita também ao ente político envolvido, na pessoa do seu representante legal, solidariamente com o agente público responsável pela irregularidade.
Art. 3º Caso comprovado que o ente federado se beneficiou pela aplicação irregular dos recursos federais transferidos, o Tribunal, ao proferir o julgamento de mérito, condenará diretamente o Estado, o Distrito Federal ou o Município, ou a entidade de sua administração, ao pagamento do débito, podendo, ainda, condenar solidariamente o agente público responsável pela irregularidade e/ou cominar-lhe multa."
29.	Dessarte, deve-se rejeitar as alegações de defesa do Município de Esmeraldas/MG e, diante da impossibilidade de avaliação de sua boa-fé, fixar, com base nos termos do art. 202, §§ 2º e 3º, do Regimento Interno/TCU, novo e improrrogável prazo para que recolha o débito da ordem de R$ 47.000,00, como alvitrado de forma unânime pela Secex/TCE e pelo MP/TCU.
30.	Quanto ao Sr. Luiz Flavio Malta Leroy, a despeito de observar o seu evidente abuso no exercício das faculdades processuais que cabem aos jurisdicionados deste Tribunal - consubstanciado nos reiterados pedidos de prorrogação de prazo para atendimento da citação que lhe fora endereçada, os quais se delongaram por cerca de dez meses -, a fim de evitar descompasso processual, deixo para apreciar as contas do aludido responsável na oportunidade de decisão definitiva referente ao ente federado, devendo, todavia, ser dada ciência da deliberação a ser proferida ao ex-Prefeito.
	Ante o exposto, manifesto-me por que seja adotado o Acórdão que ora submeto a este Colegiado. 
	
T.C.U., Sala das Sessões, em 22 de junho de 2021.
MARCOS BEMQUERER COSTA
Relator